ACORDAO-COMPLETO-2358132

ACÓRDÃO 13186/2019 ATA 39/2019 - PRIMEIRA CÂMARA

VISTOS, relatados e discutidos estes autos de pensões militares deferidas pelo Comando da Aeronáutica,
ACORDAM os Ministros do Tribunal de Contas da União, reunidos em sessão da Primeira Câmara, diante das razões expostas pelo Relator, com fundamento no art. 71, inciso III, da Constituição Federal e nos arts. 1º, inciso V, 39, inciso II, e 45 da Lei 8.443/1992, em:
9.1. considerar legais os atos de pensão militar de interesse das sras. Amanda Martins Malagris, Ana Luiza Martins Malagris, Claudenira de Oliveira Malagris, Fatima Torres Portugal, Ivete Maria Torres Portugal Magalhaes, Jacqueline Torres Portugal Ramirez, Lidia Torres Portugal, Sheila Torres Portugal, Adriane Rosa de Aguiar Amorim, Andrea Luiza de Aguiar Amorim, Neide Batista Amorim, Patricia Mary Velloso Amorim e Eliana Costa dos Anjos, ordenando seu registro;
9.2. considerar ilegais os atos de concessão de interesse das sras. Fany de Oliveira Xavier Pantoja, Maria Gentil Begari, Edilene Maria Campelo de Matos, Fatima Nancy de Matos Leuze e Maria Aparecida Mendonca Frauer, recusando seu registro;
9.3. dispensar o ressarcimento das quantias indevidamente recebidas, em boa-fé, pelas interessadas, consoante o Enunciado 106 da Súmula de Jurisprudência deste Tribunal;
9.4. determinar ao Comando da Aeronáutica que:
9.4.1. faça cessar, no prazo de 15 (quinze) dias, contado a partir da ciência desta deliberação, os pagamentos decorrentes dos atos impugnados, sob pena de responsabilidade solidária da autoridade administrativa omissa, consoante disposto nos arts. 71, inciso IX, da Constituição Federal e 262 do Regimento Interno desta Corte;
9.4.2. dê ciência do inteiro teor desta deliberação às sras. Fany de Oliveira Xavier Pantoja, Maria Gentil Begari, Edilene Maria Campelo de Matos, Fatima Nancy de Matos Leuze e Maria Aparecida Mendonca Frauer, alertando-as de que o efeito suspensivo proveniente da interposição de eventuais recursos, caso não providos, não as exime da devolução dos valores indevidamente percebidos após a notificação;
9.4.3. envie a esta Corte de Contas, no prazo de 30 (trinta) dias, por cópia, comprovante de que as interessadas tiveram ciência desta deliberação;
9.5. esclarecer à unidade de origem, com supedâneo no art. 262, § 2º, do Regimento Interno, que as concessões consideradas ilegais poderão prosperar mediante a emissão e o encaminhamento a este Tribunal de novos atos concessórios, escoimados da irregularidade apontada nestes autos;
9.6. determinar à Sefip que:
9.6.1. proceda ao destaque dos atos de concessão de interesse das sras. Maria de Fatima Pereira Domingos, Cizania Veras Rodrigues Barros, Florisa Rodrigues Juca Lima, Joana Katya Veras Rodrigues Sampaio Nunes, Eliana Helena Pereira, Fernanda Queiroz Pereira Soares e Marina Angelica Queiroz Pereira e, previamente à instrução do novo processo, investigue a exação dos proventos concedidos às pensionistas, esclarecendo, em particular, as dúvidas suscitadas no voto que fundamenta esta deliberação;
9.6.2. monitore o cumprimento das medidas indicadas no item 9.4.

Apreciação, para fins de registro, de atos de pensões militares editados pelo Comando da Aeronáutica.

Primeira Câmara

Ministério da Defesa - COMANDO DA AERONÁUTICA (VINCULADOR).

3. Interessadas: Adriane Rosa de Aguiar Amorim (XXX.440.667-XX); Amanda Martins Malagris (XXX.968.347-XX); Ana Luiza Martins Malagris (XXX.143.607-XX); Andrea Luiza de Aguiar Amorim (XXX.050.897-XX); Cizania Veras Rodrigues Barros (XXX.422.683-XX); Claudenira de Oliveira Malagris (XXX.424.187-XX); Edilene Maria Campelo de Matos (XXX.783.564-XX); Eliana Costa dos Anjos (XXX.137.600-XX); Eliana Helena Pereira (XXX.255.776-XX); Fany de Oliveira Xavier Pantoja (XXX.971.110-XX); Fatima Nancy de Matos Leuze (XXX.566.987-XX); Fatima Torres Portugal (XXX.285.883-XX); Fernanda Queiroz Pereira Soares (XXX.001.896-XX); Florisa Rodrigues Juca Lima (XXX.355.243-XX); Ivete Maria Torres Portugal Magalhaes (XXX.476.693-XX); Jacqueline Torres Portugal Ramirez (XXX.200.363-XX); Joana Katya Veras Rodrigues Sampaio Nunes (XXX.912.843-XX); Lidia Torres Portugal (XXX.200.443-XX); Maria Aparecida Mendonca Frauer (XXX.054.025-XX); Maria Gentil Begari (XXX.260.307-XX); Maria de Fatima Pereira Domingos (XXX.539.526-XX); Marina Angelica Queiroz Pereira (XXX.804.916-XX); Neide Batista Amorim (XXX.861.284-XX); Patricia Mary Velloso Amorim (XXX.619.890-XX); Sheila Torres Portugal (XXX.938.758-XX).

13.1. Ministros presentes: Walton Alencar Rodrigues (Presidente), Benjamin Zymler (Relator), Bruno Dantas e Vital do Rêgo.
13.2. Ministro-Substituto presente: Weder de Oliveira.

BENJAMIN ZYMLER

Adoto como relatório, com os ajustes de forma pertinentes, a instrução elaborada no âmbito da Secretaria de Fiscalização de Pessoal (Sefip) , a qual contou com a anuência dos dirigentes da unidade técnica e do representante do Ministério Público nos autos:
“INTRODUÇÃO
Trata-se de atos de pensão militar, submetidos, para fins de registro, à apreciação do Tribunal de Contas da União (TCU) , de acordo com o art. 71, inciso III, da Constituição Federal.  Os atos foram cadastrados e disponibilizados ao TCU por intermédio do Sistema e-Pessoal, na forma dos arts. 2º e 4º da Instrução Normativa TCU 78/2018.
Os atos deste processo pertencem às seguintes unidades:
Unidade emissora: MINISTÉRIO DA DEFESA-COMANDO DA AERONÁUTICA (VINCULADOR) .
Unidade cadastradora:  MINISTÉRIO DA DEFESA-COMANDO DA AERONÁUTICA (VINCULADOR) .
Subunidade cadastradora: SUBDIRETORIA DE INATIVOS E PENSIONISTAS - SDIP.
EXAME TÉCNICO
Procedimentos aplicados
Os procedimentos para exame, apreciação e registro de atos de pessoal encontram-se estabelecidos na Instrução Normativa TCU 78/2018 e na Resolução TCU 206/2007. 
....................................................................................................................................................................
Exame das Constatações
Ato: 57258/2018 - Interessado: FERNANDO GUIMARAES PANTOJA 
Beneficiário: FANY DE OLIVEIRA XAVIER PANTOJA – Cônjuge
Parecer do Controle Interno: considerar o ato Legal.
....................................................................................................................................................................
Ato: 68249/2018 - Interessado: JOSE DO ROSARIO DE OLIVEIRA DOMINGOS 
Beneficiário: MARIA DE FATIMA PEREIRA DOMINGOS – Cônjuge
Parecer do Controle Interno: considerar o ato Legal.
....................................................................................................................................................................
Ato: 86168/2018 - Interessado: ANGELO BEGARI 
Beneficiário: MARIA GENTIL BEGARI – Cônjuge
Parecer do Controle Interno: considerar o ato Legal.
....................................................................................................................................................................
Ato: 87323/2018 - Interessado: RAIMUNDO GODOFREDO DE MATOS 
Beneficiários: EDILENE MARIA CAMPELO DE MATOS – Cônjuge; FATIMA NANCY DE MATOS LEUZE – Filha e MARIA APARECIDA MENDONCA FRAUER – Filha
Parecer do Controle Interno: considerar o ato Legal.
....................................................................................................................................................................
Ato: 87844/2018 - Interessado: DORIVAN RIBEIRO MALAGRIS 
Beneficiários: ANA LUIZA MARTINS MALAGRIS – Filha; AMANDA MARTINS MALAGRIS – Filho (a) e CLAUDENIRA DE OLIVEIRA MALAGRIS – Cônjuge
Parecer do Controle Interno: considerar o ato Legal.
....................................................................................................................................................................
Ato: 88099/2018 - Interessado: JOAO VICENTE RODRIGUES 
Beneficiários: JOANA KATYA VERAS RODRIGUES SAMPAIO NUNES – Filha; CIZANIA VERAS RODRIGUES BARROS – Filha e FLORISA RODRIGUES JUCA LIMA – Filha
Parecer do Controle Interno: considerar o ato Legal.
....................................................................................................................................................................
Ato: 88911/2018 - Interessado: JOSE GABRIEL TORRES PORTUGAL 
Beneficiários: FATIMA TORRES PORTUGAL – Filha; SHEILA TORRES PORTUGAL – Filha; LIDIA TORRES PORTUGAL – Filha; JACQUELINE TORRES PORTUGAL RAMIREZ – Filha e IVETE MARIA TORRES PORTUGAL MAGALHAES – Filha
Parecer do Controle Interno: considerar o ato Legal.
....................................................................................................................................................................
Ato: 88918/2018 - Interessado: JACEMAR PEDRO AMORIM 
Beneficiários: ANDREA LUIZA DE AGUIAR AMORIM – Filha; ADRIANE ROSA DE AGUIAR AMORIM – Filha; PATRICIA MARY VELLOSO AMORIM – Filha e NEIDE BATISTA AMORIM – Cônjuge
Parecer do Controle Interno: considerar o ato Legal.
....................................................................................................................................................................
Ato: 89235/2018 - Interessado: NILO SERGIO DOS ANJOS 
Beneficiário: ELIANA COSTA DOS ANJOS – Cônjuge
Parecer do Controle Interno: considerar o ato Legal.
....................................................................................................................................................................
Ato: 89408/2018 - Interessado: EDILSON RAMOS PEREIRA 
Beneficiários: MARINA ANGELICA QUEIROZ PEREIRA – Filha; FERNANDA QUEIROZ PEREIRA SOARES – Filha e ELIANA HELENA PEREIRA – Filha
Parecer do Controle Interno: considerar o ato Legal.
[Por intermédio de análises realizadas por esta Unidade Técnica nos presentes atos, não se constatou irregularidade que obste a chancela pela legalidade.
Encaminhamento dos atos: 
Considerar LEGAL e conceder registro.]
CONCLUSÃO
A abrangência e a profundidade das verificações levadas a efeito fundamentam convicção de que os atos 88911/2018, 87844/2018, 89408/2018, 57258/2018, 88099/2018, 88918/2018, 68249/2018, 89235/2018, 87323/2018 e 86168/2018 podem ser apreciados pela legalidade, em razão de não terem sido encontradas irregularidades nos atos, de acordo com o item Exame das Constatações desta instrução.
PROPOSTA DE ENCAMINHAMENTO
Ante o exposto, propõe-se: 
Considerar  LEGAIS e conceder o registro dos atos de JOSE GABRIEL TORRES PORTUGAL, DORIVAN RIBEIRO MALAGRIS, EDILSON RAMOS PEREIRA, FERNANDO GUIMARAES PANTOJA, JOAO VICENTE RODRIGUES, JACEMAR PEDRO AMORIM, JOSE DO ROSARIO DE OLIVEIRA DOMINGOS, NILO SERGIO DOS ANJOS, RAIMUNDO GODOFREDO DE MATOS e ANGELO BEGARI.”
É o relatório.

não há

Procurador Marinus Eduardo De Vries Marsico.

PENSÕES MILITARES. LEGALIDADE E REGISTRO DE QUATRO ATOS. DESTAQUE DE OUTROS TRÊS, PARA SANEAMENTO PROCESSUAL. ILEGALIDADE E NEGATIVA DE REGISTRO DOS DEMAIS, REFERENTES A INSTITUIDORES AGRACIADOS - QUANDO JÁ REFORMADOS - COM ELEVAÇÃO DOS PROVENTOS MOTIVADA POR INVALIDEZ PERMANENTE (ART. 110 DA LEI 6.880/1980). AUSÊNCIA DE PREVISÃO LEGAL PARA CONCESSÃO DA VANTAGEM A MILITARES JÁ REFORMADOS. FALHA PRESENTE NOS RESPECTIVOS BENEFÍCIOS PENSIONAIS. DETERMINAÇÕES.

PENSÃO MILITAR (PMIL)

Secretaria de Fiscalização de Pessoal (SEFIP).

Em exame dez pensões militares concedidas pelo Comando da Aeronáutica.
2.	A Secretaria de Fiscalização de Pessoal (Sefip) , em instrução automatizada, propugna o registro dos atos.
3.	O Ministério Público põe-se de acordo.
4.	Divirjo dos pareceres em relação a seis títulos, como segue.
5.	Segundo informam os autos, o sr. Fernando Guimarães Pantoja, ocupante do posto de Tenente-Coronel, foi transferido para a reserva remunerada em 1965, quando contava 42 anos de idade e 32 anos de serviço. Por ter servido em zona de guerra, o militar foi promovido, ao passar para a inatividade, ao posto de Coronel, em conformidade com a legislação da época (Lei 288/1948, c/c a Lei 1.156/1950) . Ao atingir a idade limite de permanência na reserva remunerada, em 1987, o militar foi reformado ex officio, conservando o posto e o soldo de Coronel.
6.	Anos mais tarde (não há indicação de datas nos autos, e tampouco as melhorias da reforma foram remetidas a esta Corte) , o título definitivo de inatividade do sr. Fernando Guimarães Pantoja foi alterado para vincular seus proventos ao soldo de Major-Brigadeiro, ou seja, três postos acima daquele que o militar ostentava na atividade. A primeira melhoria, presumivelmente fundamentada na regra prevista na redação primitiva do art. 50, inciso II, da Lei 6.880/1980 (“São direitos dos militares [...] a percepção de remuneração correspondente ao grau hierárquico superior ou melhoria da mesma quando, ao ser transferido para a inatividade, contar mais de 30 (trinta) anos de serviço”) , atribuiu ao inativo o soldo de Brigadeiro. A segunda melhoria, esta expressamente indicada no ato de pensão, atribuiu-lhe o soldo de Major-Brigadeiro, agora com base no art. 110, § 1º, da Lei 6.880/1980 (Estatuto dos Militares) , na redação dada pela Lei 7.580/1986:
“Art. 110. O militar da ativa ou da reserva remunerada, julgado incapaz definitivamente por um dos motivos constantes dos incisos I e II do art. 108, será reformado com a remuneração calculada com base no soldo correspondente ao grau hierárquico imediato ao que possuir ou que possuía na ativa, respectivamente. 
§ 1º Aplica-se o disposto neste artigo aos casos previstos nos itens III, IV e V do artigo 108, quando, verificada a incapacidade definitiva, for o militar considerado inválido, isto é, impossibilitado total e permanentemente para qualquer trabalho”.
7.	Para maior clareza, transcrevo também o art. 108 do Estatuto, no que aqui interessa:
“Art. 108. A incapacidade definitiva pode sobrevir em conseqüência de:
I - ferimento recebido em campanha ou na manutenção da ordem pública;
II - enfermidade contraída em campanha ou na manutenção da ordem pública, ou enfermidade cuja causa eficiente decorra de uma dessas situações;
III - acidente em serviço;
IV - doença, moléstia ou enfermidade adquirida em tempo de paz, com relação de causa e efeito a condições inerentes ao serviço;
V - tuberculose ativa, alienação mental, esclerose múltipla, neoplasia maligna, cegueira, lepra, paralisia irreversível e incapacitante, cardiopatia grave, mal de Parkinson, pênfigo, espondiloartrose anquilosante, nefropatia grave e outras moléstias que a lei indicar com base nas conclusões da medicina especializada”.
8.	Como se vê, o benefício previsto no art. 110 da Lei 6.880/1980, expressamente dirigido ao militar da ativa ou da reserva remunerada, não alcança o militar reformado. Ademais, quer da ativa, quer da reserva, o benefício se traduz no cálculo dos proventos com base no soldo do posto hierárquico imediato àquele que o favorecido apresentava na ativa – ou seja, não há espaço na norma para o cálculo dos proventos ter por referência dois postos acima daquele que o militar possuía quando ainda em atividade.
9.	Sobre o primeiro ponto – os destinatários do adicional –, a jurisprudência do Superior Tribunal de Justiça (STJ) , intérprete último da lei federal, há muito se encontra pacificada, como ilustram os precedentes adiante reproduzidos:
“PROCESSUAL CIVIL. ADMINISTRATIVO. MILITAR REFORMADO POR ATINGIR A IDADE LIMITE NA RESERVA. INVALIDEZ SUPERVENIENTE À INATIVAÇÃO. REFORMA COM REMUNERAÇÃO CORRESPONDENTE AO GRAU HIERÁRQUICO IMEDIATO. IMPOSSIBILIDADE. SÚMULAS 7 E 83 DO STJ.
1. O art. 110 da Lei 6.880/1980 prevê o direito de o militar da ativa ou da reserva remunerada ser reformado com a remuneração calculada com base no soldo correspondente ao grau hierárquico imediato ao que possuir.2. O Tribunal de origem asseverou: ‘o autor foi reformado ex officio em 21/05/2006 (Evento 20 - PROCADM4 - fl. 15) , por ter atingido idade limite de permanência na reserva, nos termos do art. 106, I, d, da Lei n° 6.880/80. Pretende, agora, a melhoria da reforma para que seus proventos passem a ser calculados com base na remuneração do posto superior na inatividade, em razão da superveniência de moléstia que determina a sua invalidez (neoplasia maligna constatada em 04/01/2008) ’.3. É inviável reanalisar a constatação das datas da reforma e da eclosão da moléstia, pois inarredável a revisão do conjunto probatório dos autos para afastar as premissas fáticas estabelecidas pelo acórdão recorrido. Aplica-se, portanto, o óbice da Súmula 7/STJ. 4. Ao reconhecer que o direito ora pugnado alcança apenas os militares da ativa ou da reserva remunerada, não prevendo a possibilidade da alteração de proventos de militar reformado por atingir a idade limite na reserva, o Tribunal a quo decidiu em consonância com a jurisprudência do STJ, razão pela qual incide a Súmula 83 do STJ. Precedentes: REsp 1.381.724/RS, Relatora Ministra REGINA HELENA COSTA, PRIMEIRA TURMA, DJe 10/5/2017; e AgRg no REsp 1.539.940/RS, Relatora Ministra ASSUSETE MAGALHÃES, SEGUNDA TURMA, DJe 29/3/2016.5. Recurso Especial não conhecido” (REsp 1784347/RS, Rel. Min. Herman Benjamin, Segunda Turma, julgado em 2/4/2019, DJe de 23/4/2019; ênfase acrescentada) .“ADMINISTRATIVO. MILITAR. REFORMA. ALTERAÇÃO DE BENEFÍCIO. INCAPACIDADE SUPERVENIENTE. ART. 110, § 1º C/C ART. 108, V, DA LEI 6.880/80. MILITARES DA ATIVA OU RESERVA REMUNERADA. RESTRIÇÃO. MILITAR JÁ REFORMADO. IMPOSSIBILIDADE. 1. A reforma do militar com a remuneração calculada com base no soldo correspondente ao grau hierárquico imediato ao que possuir ou que possuía na ativa, nos termos do art. 110, § 1º, c/c o art. 108, V, da Lei 6.880/80, restringe-se aos militares da ativa ou reserva remunerada, na exata disposição do caput do art. 110, não sendo possível a concessão de tal benesse àqueles militares já reformados. 2. Recurso especial não provido” (REsp 1.340.075/CE, Rel. Min. Castro Meira, Segunda Turma, julgado em 9/4/2013, DJe de 15/4/2013; ênfase acrescentada) .10.	Desse último julgado, permito-me transcrever elucidativo trecho do voto do relator, Ministro Castro Meira (os destaques não constam do original) :“Da simples leitura do caput do art. 110 do Estatuto dos Militares, denota-se que o benefício é restrito àqueles militares da ativa ou reserva remunerada, como, aliás, entendeu o decisório regional ora atacado. Acrescente-se que, em sua redação original, o dispositivo legal permitia a reforma apenas aos militares da ativa, incluindo-se-lhe os da reserva remunerada somente a partir da edição da Lei 7.580/86, verbis: ‘Art 1º. O caput do art. 110 da Lei nº 6.880, de 9 de dezembro de 1980, que dispõe sobre o Estatuto dos Militares, passa a vigorar com a seguinte redação: ‘Art. 110. O militar da ativa ou da reserva remunerada, julgado incapaz definitivamente por um dos motivos constantes dos incisos I e II do art. 108, será reformado com a remuneração calculada com base no soldo correspondente ao grau hierárquico imediato ao que possuir ou que possuía na ativa, respectivamente’. Art 2º. As disposições do art. 110 da Lei nº 6.880, de 9 de dezembro de 1980, são extensivas aos militares que na vigência desta lei já se encontrem na reserva remunerada e que tenham sido reformados com base nos incisos I e II do art. 108.’A Exposição de Motivos da referida lei bem delimita o alcance pretendido pela alteração da norma: ‘Excelentíssimo Senhor Presidente da República, O militar da ativa julgado incapaz definitivamente, por um dos motivos constantes dos itens I e II do art. 108, da Lei nº 6.880/80, Estatuto dos Militares, é reformado com a remuneração do grau hierárquico imediato ao que possuir na ativa, de acordo com o art. 110 do mesmo Estatuto. O militar da reserva remunerada julgado incapaz definitivamente por um dos motivos constantes dos itens I e II do citado art. 108 vem sendo reformado com a remuneração correspondente ao seu grau hierárquico. A situação configura uma abrangência incompleta e injusta da lei cuja correção ora submeto à elevada apreciação de Vossa Excelência.’ Se o próprio legislador não vislumbrou tal possibilidade, não cabe ao intérprete fazê-lo, ainda que por alegação de observância ao princípio da isonomia, pois não seria coerente admitir que suposta omissão legislativa possa ser sanada por interpretação que alargue o alcance normativo. Os militares da reserva remunerada não se equiparam aos reformados, apesar de ambos os casos tratarem de inatividade, tendo em vista que aqueles podem ser convocados a retornar ao serviço ativo, enquanto estes passam definitivamente à inatividade. ............................................................................................................................................Nem se diga que o art. 2º da Lei 7.580/86 socorreria o recorrente, porquanto a extensão das disposições do art. 110 da Lei 6.880/80 abrange ‘militares que na vigência desta lei já se encontrem na reserva remunerada e que tenham sido reformados com base nos incisos I e II do art. 108’, enquanto que no presente caso busca-se a equiparação com o art. 108, V. Ademais, oportuno observar que o próprio art. 110, § 3º, ao admitir a ampliação dos benefícios de que trata por leis especiais, ressalvou que o benefício será deferido ‘desde que o militar, ao ser reformado, já satisfaça as condições por ela exigidas’.Em suma, os militares que adquiriram a moléstia incapacitante após a passagem para a inatividade definitiva não foram contemplados pelo art. 110 da Lei 6.880/80, o qual refere-se à concessão inicial de reforma e não à sua alteração, e alcança apenas os militares da ativa e da reserva remunerada. Essa é a leitura que faço da norma tida por violada, embora tenha notícia que a Administração e o próprio Tribunal de Contas da União adotam interpretação em sentido contrário, sem diferenciação entre militares da ativa, da reserva ou reformados. Por fim, vale anotar que o paradigma do TRF da 2ª Região arrolado pelo recorrente foi reformado por decisão desta Corte, no julgamento do REsp 1.115.309/RS, DJe 30.4.2010, Quinta Turma, de relatoria do Ministro Jorge Mussi.............................................................................................................................................Ante o exposto, nego provimento ao recurso especial.”11.	De fato, há distinção tão substancial entre os regimes jurídicos aplicáveis, de per si, aos militares da ativa, da reserva e reformados que não se apresenta razoável pretender igualá-los – pela via da hermenêutica – para efeito de concessão de benefícios. Note-se que, no plano remuneratório, o Supremo Tribunal Federal (STF) tem restringido, inclusive, a eficácia de títulos executivos judiciais quando o titular do direito migra da condição de servidor ativo para a de servidor aposentado. No MS 30.725, por exemplo, o Ministro Gilmar Mendes anotou:
“Nesse sentido, a coisa julgada deveria ser invocada, a princípio, para efeitos de pagamento de vencimentos, o que não significa, necessariamente, que essa proteção jurídica se estenda, desde logo, para o cálculo dos proventos, o qual deve ser analisado caso a caso, sob pena de reconhecer-se a perpetuação de um direito declarado a ponto de alcançar um instituto jurídico diverso: o instituto dos proventos.”
12.	Ora, o art. 110 do Estatuto dos Militares tem por evidente propósito compensar os militares da ativa que tenham sua carreira precocemente interrompida por infortúnios associados ao cumprimento do dever. A exceção são as enfermidades referidas no inciso V do art. 108, mas mesmo ali se faz inequívoca a intenção do legislador de favorecer o militar vitimado pela interrupção abrupta da carreira.
13.	Naturalmente, não há que se falar em interrupção da carreira no caso de militares já reformados.
14.	Poder-se-ia até objetar, é verdade, que os militares da reserva, expressamente referidos pela norma, também se encontram, tecnicamente, na situação de inativos. No entanto, insisto, o discrímen entre reserva e reforma é tal que a simples leitura da conceituação dada aos institutos espanca qualquer dúvida a respeito. Eis o que dispõe o art. 3º da Lei 6.880/1980:
“Art. 3° Os membros das Forças Armadas, em razão de sua destinação constitucional, formam uma categoria especial de servidores da Pátria e são denominados militares.
§ 1° Os militares encontram-se em uma das seguintes situações:
a) na ativa:
 (...) 
b) na inatividade:
I - os da reserva remunerada, quando pertençam à reserva das Forças Armadas e percebam remuneração da União, porém sujeitos, ainda, à prestação de serviço na ativa, mediante convocação ou mobilização; e
II - os reformados, quando, tendo passado por uma das situações anteriores estejam dispensados, definitivamente, da prestação de serviço na ativa, mas continuem a perceber remuneração da União.”
15.	Nessa mesma linha, saliento que, em sua redação original, o § 1º do art. 110 do Estatuto dirigia-se unicamente aos militares da ativa. Foi a ocorrência de casos reais de incapacidade – envolvendo reservistas convocados – ocasionada por ferimento ou enfermidade contraída em função do efetivo exercício da atividade militar (incisos I e II do art. 108) que motivou o legislador a lhes estender o benefício. Reproduzo a exposição de motivos que fundamentou a alteração:
“Excelentíssimo Senhor Presidente da República, O militar da ativa julgado incapaz definitivamente, por um dos motivos constantes dos itens I e II do art. 108, da Lei nº 6.880/80, Estatuto dos Militares, é reformado com a remuneração do grau hierárquico imediato ao que possuir na ativa, de acordo com o art. 110 do mesmo Estatuto. O militar da reserva remunerada julgado incapaz definitivamente por um dos motivos constantes dos itens I e II do citado art. 108 vem sendo reformado com a remuneração correspondente ao seu grau hierárquico. A situação configura uma abrangência incompleta e injusta da lei cuja correção ora submeto à elevada apreciação de Vossa Excelência.”16.	Portanto, a não concessão da vantagem aos militares já reformados não foi um mero descuido da lei; tampouco representa, sob qualquer enfoque que se considere, ofensa ao princípio da isonomia.
17.	De toda sorte, mesmo que assim não fosse, de modo algum seria dado ao intérprete substituir-se ao legislador no disciplinamento da matéria. É o que estabeleceu o STF, em 2014, por meio da Súmula Vinculante 37, de observância obrigatória pelos órgãos do Poder Judiciário e por toda a administração pública (cf. art. 103-A da Constituição Federal) :
“Não cabe ao Poder Judiciário, que não tem função legislativa, aumentar vencimentos de servidores públicos sob o fundamento de isonomia.”18.	Relativamente ao segundo ponto mencionado no item 8 deste voto – concessão em cascata do benefício previsto no art. 110 da Lei 6.880/1980 –, a jurisprudência do STJ rejeita a hipótese mesmo que a moléstia incapacitante tenha sido adquirida com o militar ainda na reserva remunerada. Em outras palavras, se já beneficiário da vantagem do art. 50, inciso II, da Lei 6.880/1980 (inatividade com proventos calculados sobre o posto hierárquico imediato) , nem sequer o militar da reserva remunerada acometido de moléstia incapacitante faz jus a nova melhoria de proventos com esteio no art. 110, § 1º, da Lei 6880/1980. Nesse sentido, exemplificativamente, cito como precedente:
“AGRAVO REGIMENTAL NOS EMBARGOS DE DECLARAÇÃO EM RECURSO ESPECIAL. ADMINISTRATIVO. MILITAR DA RESERVA REMUNERADA. SUPERVENIÊNCIA DE INCAPACIDADE TOTAL E DEFINITIVA. REFORMA. CÁLCULO DOS PROVENTOS. SOLDO DO POSTO IMEDIATAMENTE SUPERIOR AO QUE EXERCIA NA ATIVA. 
1. A orientação jurisprudencial desta Corte Superior é no sentido de que o militar da reserva remunerada julgado definitivamente incapaz para qualquer trabalho, como na hipótese de estar acometido de cardiopatia grave, deve ser reformado com proventos correspondentes ao soldo da graduação hierárquica imediata a que possuía na ativa, nos termos do art. 110, § 1º, da Lei nº 6.880/80. 
2. Agravo regimental a que se nega provimento” (AgRg nos EDcl no Recurso Especial 966.142/RJ, Rel. Min. Marco Aurélio Bellizze, Quinta Turma, julgado em 26/2/2013, DJe de 5/3/2013) .
19.	Mais uma vez, em homenagem à clareza, transcrevo trechos do relatório/voto condutor da deliberação, este subscrito pelo Ministro Marco Aurélio Bellizze:
“Trata-se de agravo regimental interposto por Carlos Costa Ribeiro Filho desafiando decisão da lavra do então Relator, Ministro Napoleão Nunes Maia Filho, a quem coube apreciar, inicialmente, o recurso especial, no que interessa, assim fundamentada: 
‘1. Trata-se de Recurso Especial interposto por CARLOS COSTA RIBEIRO FILHO, com fundamento na alínea a do art. 105, III da Constituição Federal, no qual se insurge contra acórdão proferido pelo egrégio Tribunal Regional Federal da 2a. Região, assim ementado, na parte que interessa à espécie: 
‘ADMINISTRATIVO. MILITAR. RESERVA REMUNERADA. POSTERIOR REFORMA. PROVENTOS COM BASE NA REMUNERAÇÃO DO POSTO IMEDIATAMENTE SUPERIOR AO DA ATIVA. ART. 110 DA LEI 6.880/80. HONORÁRIOS.’
 (...) 
2. Os Embargos de Declaração opostos foram rejeitados. 
3. Nas razões de seu Apelo Especial, o recorrente aponta violação aos arts. 108, III da Lei 6.880/80 e 1º e 2º da Lei 7.580/86. Alega, em suma, que na inatividade possuía a remuneração calculada com base no soldo correspondente ao grau hierárquico de Capitão. Logo, ao se tornar inválido na forma da legislação militar sua remuneração deve ser calculada com base no soldo de Major. 
4. A irresignação não merece prosperar. 
5. Com efeito, o artigo 110 da Lei 6.880/80 dispõe o seguinte: 
‘Art. 110. O militar da ativa ou da reserva remunerada, julgado incapaz definitivamente por um dos motivos constantes dos incisos I e II do art. 108, será reformado com a remuneração calculada com base no soldo correspondente ao grau hierárquico imediato ao que possuir ou que possuía na ativa, respectivamente. 
§ 1º Aplica-se o disposto neste artigo aos casos previstos nos itens III, IV e V do artigo 108, quando, verificada a incapacidade definitiva, for o militar considerado inválido, isto é, impossibilitado total e permanentemente para qualquer trabalho.’ 
6. Destarte, o recorrente, julgado incapaz definitivamente para o serviço do Exército, faz jus ao pagamento de sua remuneração calculada no grau imediatamente superior ao posto que ocupava enquanto na ativa. 
7. Entretanto, conforme se extrai dos autos, tal direito já vem sendo observado, na medida em que o autor foi transferido para reserva remunerada em 29.4.1988 no posto de Primeiro-Tenente, com proventos de Capitão, por contar com mais de trinta anos de serviço. 
8. Desse modo, não merece reparos o entendimento adotado pelo Tribunal a quo, que, inclusive, encontra amparo na jurisprudência desta Corte. Confira-se: 
‘ADMINISTRATIVO. MILITAR DA RESERVA REMUNERADA. REFORMA. INCAPACIDADE TOTAL E DEFINITIVA. SOLDO DA GRADUAÇÃO IMEDIATAMENTE SUPERIOR. LEI 6.880/80, ART. 110, §§ 1º E 2º, C.
O militar da reserva remunerada julgado definitivamente incapaz por estar acometido de cardiopatia grave, deve ser reformado com o soldo correspondente à graduação hierárquica imediata a que possuía na ativa. 
Recurso não conhecido (REsp. 169.804/DF, Rel. Min. EDSON VIDIGAL, DJU 23.11.1998) .’
9. Diante do exposto, com fundamento no art. 557, caput do Código de Processo Civil, nega-se seguimento ao Recurso Especial. 
10. Publique-se. Intimações necessárias.’
Opostos embargos de declaração, foram rejeitados monocraticamente.
O agravante, militar da reserva remunerada reformado posteriormente por incapacidade permanente (cardiopatia grave) , reitera a alegação de que faz jus à percepção dos proventos com base no soldo correspondente ao posto de Major. 
Acrescenta que foi transferido para a reserva remunerada em 29/4/1988, no posto de Primeiro-Tenente, o qual exercia na ativa, com percepção dos proventos com base no soldo do posto de Capitão - grau hierarquicamente superior -, pois contava, à época, com mais de trinta anos de serviço nas Forças Armadas. 
Assim, com a superveniência da invalidez permanente e, por conseguinte, a reforma em 10/9/1993, pugna pela revisão de sua remuneração, a fim de que o parâmetro a ser utilizado passe a ser o soldo do posto imediato ao do de Capitão, ou seja, o soldo de Major. 
É o relatório.
VOTO 
O SENHOR MINISTRO MARCO AURÉLIO BELLIZZE (RELATOR) : 
Após examinar atentamente os pontos controvertidos, a minha conclusão é a de que os fundamentos da decisão agravada não foram infirmados pelas alegações trazidas no agravo regimental, impondo-se, assim, a sua confirmação. 
Com efeito, a orientação jurisprudencial desta Corte Superior é no sentido de que o militar da reserva remunerada julgado definitivamente incapaz para qualquer trabalho, como na hipótese de estar acometido de cardiopatia grave, deve ser reformado com proventos correspondentes ao soldo da graduação hierárquica imediata a que possuía na ativa, nos termos do art. 110, § 1º, da Lei nº 6.880/80. 
............................................................................................................................................
Logo, na espécie, como o posto que o agravante exercia na ativa era o de Primeiro-Tenente, deve perceber, na reforma por incapacidade definitiva para qualquer trabalho, os proventos correspondentes ao soldo do grau superior, que é o de Capitão. Como já recebia essa remuneração, não há como acolher a pretensão de revisão para perceber valores de graduação ainda mais elevada. 
Consoante asseverado no acórdão regional, não há ‘qualquer ressalva [na legislação] quanto à remuneração que vinha recebendo o militar da reserva, a partir de sua passagem para a inatividade, que garantisse, porventura, remuneração correspondente a de dois postos acima daquele ocupado na atividade, nos casos em que o militar já recebesse Proventos correspondentes ao do grau imediato ao que ocupava na ativa’. 
Ante o exposto, nego provimento ao agravo regimental. 
É como voto” (ênfase acrescentada) .
20.	Ressalto, a propósito, que o entendimento aqui externado foi acolhido à unanimidade pelo Plenário desta Corte de Contas por meio do Acórdão 2.225/2019, de 18/9/2019.
21.	Pois bem, no caso do sr. Fernando Guimarães Pantoja, instituidor da pensão percebida pela sra. Fany de Oliveira Xavier Pantoja, viúva, ora em exame, o militar já se encontrava reformado quando acometido de moléstia incapacitante e também já tinha, à época, seus proventos vinculados ao soldo do posto hierárquico imediato, de modo que sob nenhuma perspectiva ser-lhe-ia devido o novo acréscimo concedido pelo Comando da Aeronáutica.
22.	Ilegais, pois, tanto a segunda alteração da reforma do militar quanto o benefício pensional outorgado à sra. Fany de Oliveira Xavier Pantoja.
23.	Também ilegais, por apresentarem falhas semelhantes, os atos alusivos às pensões instituídas pelos srs. Angelo Begari (em favor da viúva, sra. Maria Gentil Begari) e Raimundo Godofredo de Matos (em favor da viúva, sra. Edilene Maria Campelo de Matos, e das filhas, sras. Fátima Nancy de Matos Leuze e Maria Aparecida Mendonça Frauer) . O primeiro militar, Suboficial reformado em 1993 com proventos de Segundo Tenente, por contar mais de 30 anos de serviço, teve seu benefício posteriormente majorado, em data não especificada, para o grau de Primeiro Tenente. O segundo, Suboficial reformado em 2002 com proventos de Segundo Tenente, por contar mais de 30 anos de serviço, teve seu benefício alterado, em 2009, para o posto de Primeiro Tenente. Nos dois casos, as alterações decorreram da indevida aplicação da regra do art. 110, § 1º, da Lei 6.880/1990 a militares então já reformados.
24.	Portanto, ambas as alterações de reforma, e, no que aqui interessa, ambas as pensões que se lhes seguiram, devem ter seu registro negado.
25.	Os atos relativos aos srs. José do Rosário de Oliveira Domingos, João Vicente Rodrigues e Edilson Ramos Pereira, de outra parte, ainda não se encontram aptos à formação de juízo definitivo.
26.	No primeiro caso, há dúvida quanto ao fundamento do ato inicial de reforma do instituidor, não remetido ao Tribunal pelo Comando da Aeronáutica.
27.	No segundo, há aparente inconsistência entre o fundamento da reforma (idade limite de permanência na reserva; arts. 25, “b”, e 26, “b”, da Lei 4.902/1965) e a atribuição de proventos calculados sobre o posto de Primeiro Tenente. Em princípio, à luz do art. 51 da Lei 4.902/1965, o militar, graduado na ativa como Suboficial, deveria ter seus proventos calculados sobre o posto de Segundo Tenente, mesma referência a ser adotada na pensão.
28.	No terceiro, faz-se necessário esclarecer a fundamentação legal para a atribuição de proventos de Segundo Sargento à pensionista, haja vista tratar-se o instituidor de Soldado de Segunda Classe reformado por invalidez, hipótese que, em princípio, lhe daria direito à remuneração de Terceiro Sargento.
29.	Por fim, quanto às pensões instituídas pelos srs. Dorivan Ribeiro Malagris, José Gabriel Torres Portugal, Jacemar Pedro Amorim e Nilo Sérgio dos Anjos, acompanho os pareceres favoráveis ao registro.
30.	Diante do exposto, voto no sentido de que este Colegiado adote a deliberação que ora submeto a sua apreciação.
TCU, Sala das Sessões Ministro Luciano Brandão Alves de Souza, em 29 de outubro de 2019.
BENJAMIN ZYMLER 
Relator